臺灣桃園地方法院民事裁定
111年度消債更字第215號
聲  請  人  
即  債務人  馬欣怡  
上列當事人因消費者債務清理事件聲請更生，本院裁定如下：
    主  文
債務人甲○○自民國111年11月30日上午10時起開始更生程序。
命司法事務官進行本件更生程序。
    理  由
一、按債務人不能清償債務或有不能清償之虞者，得依消費者債
    務清理條例所定更生或清算程序，清理其債務；債務人無擔
    保或無優先權之本金及利息債務總額未逾新臺幣（下同）1,
    200萬元者，於法院裁定開始清算程序或宣告破產前，得向
    法院聲請更生；法院開始更生程序之裁定，應載明其年、月
    、日、時，並即時發生效力，消費者債務清理條例（下稱消
    債條例）第3條、第42條第1項及第45條第1項分別定有明文
    。又按債務人對於金融機構負債務者，在聲請更生或清算前
    ，應向最大債權金融機構請求協商債務清償方案，或向其住
    、居所地之法院或鄉、鎮、市、區調解委員會聲請債務清理
    之調解，同條例第151條第1項規定甚明。
二、聲請意旨略以：聲請人即債務人因積欠債務無法清償，於民
    國111年5月3日向本院聲請消費者債務清理調解，嗣因債務
    人尚有民間債務，而無法負擔國泰世華商業銀行股份有限公
    司（下稱國泰銀行）所提之協商方案而調解不成立，又聲請
    人主張其無擔保或無優先權之債務總額為993,196元，未逾1
    ,200萬元，且未經法院裁定開始清算程序或宣告破產，爰聲
    請裁定准予更生等語。
三、經查：
  ㈠本條例所稱消費者，指5年內未從事營業活動或從事小規模營
    業活動之自然人；前項小規模營業指營業額平均每月20萬元
    以下者，消債條例第2條第1、2項定有明文。依聲請人之108
    至110年綜合所得稅各類所得資料清單、金融聯合徵信中心
    債權人清冊、勞工保險被保險人投保資料所示（調解卷第12
    至13、17、53及其反面頁；更生卷第74頁），可知聲請人均
    投保在民間企業，且無擔任公司之董事，亦或是商業登記之
    負責人，堪信聲請人並未從事營業活動，自得依消債條例聲
    請更生，合先敘明。
  ㈡關於前置協商之要件：聲請人以其有不能清償債務情事，向
    本院聲請債務清理前置調解，經本院以111年度司消債調字
    第279號調解事件受理在案，嗣本院司法事務官於111年7月1
    5日開立調解不成立證明書（調解卷第76頁），業經本院依
    職權調閱上開卷宗核閱無訛，堪認聲請人本件之聲請已踐行
    前開法條之前置調解程序規定，本院自得斟酌調解卷中所提
    出之資料及調查之證據，再綜合聲請人目前全部收支及財產
    狀況，評估是否已達不能維持最低生活條件，而有「不能清
    償債務或有不能清償之虞」之情形。
  ㈢關於聲請人之債務總額：聲請人雖陳報其無擔保或無優先權
    債務總額為993,196元（調解卷第8頁），然依債權人之陳報
    ，國泰銀行彙整各金融機構債權額為914,321元（調解卷第7
    4頁）；中華電信股份有限公司個人家庭分公司債權額為22,
    672元（調解卷第38頁）；馨琳揚企管顧問有限公司債權額
    為68,480元（調解卷第41頁）；遠傳電信股份有限公司債權
    額為174,259元（調解卷第47頁），總計上開金額為1,179,7
    32元。另和潤企業股份有限公司有擔保債權額為1,018,519
    元（調解卷第68、70頁），惟因其設定擔保債權金額僅3萬
    元（更生卷第116頁），則本院認應將其債權金額扣除擔保
    債權金額後，仍予以列入聲請人之債務總額，始較為符合聲
    請人積欠債務之現況，故本院認應以2,168,251元（計算式
    ：1,179,732元＋1,018,519元－3萬元）為其債務總額。
  ㈣關於聲請人之財產及收入：
    ⒈聲請人名下有汽車1輛（91年出廠）、機車1輛（101年7月
      出廠）、保單3筆，有機車行照、全國財產稅總歸戶財產
      查詢清單、民事陳報狀、保單資料等件在卷為憑（調解卷
      第11、14頁；更生卷第70、104至108頁）。
    ⒉聲請人於調解不成立之日起20日內聲請更生，則其聲請前2
      年應自聲請調解之日即111年5月3日起算（約為109年5月
      至111年4月）。聲請人自109年5月至111年1月任職於吉安
      老人長期照護中心，每月收入約38,000元；自111年2月至
      4月任職於辰益居家長照機構，每月收入約38,000元；另
      自110年1月至111年4月每月領取租金補助4,000元；110年
      7月領取紓困補助3萬元，有勞保被保險人投保資料表、薪
      資單、桃園市政府住宅發展處函、桃園市政府社會局函文
      、民事陳報狀、存摺內頁（調解卷第53反面、54頁；更生
      卷第44、46至49、70至72、82至94頁）。惟聲請人並未提
      出109年5月至111年1月之完整薪資證明以供本院審查，然
      考量聲請人所提之每月收入金額高於其勞保投保薪資，應
      尚可憑採，且聲請人既已聲請更生，應已清楚明瞭倘若陳
      報不實，會有相對應的法律責任，堪認聲請人於更生前2
      年期間之收入為1,006,000元【計算式：（38,000元×24個
      月＝912,000元）＋（4,000元×16個月＝64,000元）＋3萬元】
      。
    ⒊聲請人目前仍任職於辰益居家長照機構，每月收入約38,00
      0元，另有領取租金補助8,000元，上開金額為46,000元，
      有民事陳報狀在卷可稽（更生卷第70至72頁），故本院認
      以46,000元列計其每月收入為適當。
  ㈤關於聲請人之必要支出：
　　⒈按債務人必要生活費用，以最近一年衛生福利部或直轄市
      政府所公告當地區每人每月最低生活費1.2倍定之；受扶
      養者之必要生活費用，準用第一項規定計算基準數額，並
      依債務人依法應負擔扶養義務之比例認定之；前二項情形
      ，債務人釋明更生期間無須負擔必要生活費用一部或全部
      者，於該範圍內，不受最低數額限制；債務人證明確有必
      要支出者，不受最高數額及應負擔比例之限制，消債條例
      第64條之2定有明文。次按，債務人聲請更生或清算時所
      提財產及收入狀況說明書，其表明每月必要支出之數額，
      與本條例第64條之2第1項、第2項規定之認定標準相符者
      ，毋庸記載原因、種類及提出證明文件，消債條例施行細
      則第21條之1第3項亦有明文。
　　⒉聲請人主張其每月必要支出為37,500元（個人必要支出19,
      500元、扶養兒子12,000元、扶養女兒6,000元）。惟聲請
      人個人必要支出並未提出完整之單據，再審酌桃園市111
      年度平均每人每月最低生活費1.2倍即18,337元，此應為
      聲請人於債務清理過程中保有人性尊嚴之最低基本生活支
      出，認聲請人每月必要生活費用應以18,337元列計為當。
　　⒊扶養兒子12,000元部分，聲請人主張因其未婚生子，兒子
      之生父目前已失蹤，故由其單獨撫養該名子女，有戶籍謄
      本、109及110年度所得資料清單、財產查詢清單等件在卷
      可參（調解卷第21頁；更生卷第76至80頁）。審酌該名子
      女現年約9歲（102年9月生），確實有受扶養之必要，本
      院衡以一般情形，未成年子女多依附扶養人生活，其支出
      應較扶養人為低，爰依111年度桃園市每人每月最低生活
      費1.2倍之7成即12,836元為標準計算較為合理，再扣除其
      每月所領取之兒少補助2,155元，又聲請人應與兒子之生
      附共同負擔扶養費用，縱使聲請人無法聯繫兒子之生父，
      仍不能解免其生父之扶養義務，且聲請人僅空言主張而未
      提出相關事證以供本院審酌，是就該名未成年子女之扶養
      費部分，仍應由聲請人及其兒子之生父平均分擔，則聲請
      人每月需負擔兒子之扶養費為5,341元【計算式：（12,83
      6元－2,155元）÷2人，元以下四捨五入】，逾此金額則為
      無理由，應予剔除。
　　⒋聲請人另主張每月支出女兒撫養費6,000元，雖女兒之監護
      權為前配偶所有，但其每月會去探望女兒云云。查聲請人
      之女兒為97年4月生（調解卷第22頁），依其年齡確實有
      受撫養之必要，本院衡以一般情形，未成年子女多依附父
      母生活，其支出應較一般成年人為低，爰依111年度桃園
      市每人每月最低生活費1.2倍之7成為標準計算較為合理，
      且該名子女每月並無領取補助（更生卷第60頁），又聲請
      人應與前夫共同負擔扶養費用，則聲請人每月負擔女兒扶
      養費應以6,418元為合理之範圍（計算式：12,836元÷2人
      ，元以下四捨五入），則聲請人主張每月扶養女兒6,000
      元尚屬適當。
　　⒌是以，聲請人每月個人必要支出應以18,337元列計；兒子
      扶養費應以5,341元列計；女兒扶養費應以6,000元列計，
      總計每月必要支出為29,678元（計算式：18,337元＋5,341
      元＋6,000元）。
  ㈥小結：
    聲請人名下有如㈣之⒈所示之財產，如以上開收入扣除必要支
    出後，每月應有餘額16,322元（計算式為：46,000元－29,67
    8元）可供清償債務，惟其債務總額倘以其每月所餘16,322
    元清償債務，需逾11年始得清償完畢（計算式：2,168,251
    元÷16,322元÷12個月），再審酌聲請人現年約44歲（67年3
    月生，調解卷第21頁），距勞工強制退休年齡65歲尚有約21
    年，雖非顯無法清償其債務，然考量其債務倘加計還款期間
    之利息及違約金後，其償還年限必將延長，有違消債條例協
    助債務人重建更生之立法意旨，是本院認聲請人應有不能清
    償債務之虞之情形，有藉助更生制度調整其與債權人間權利
    義務關係之必要，自應許聲請人得藉由更生程序清理債務。
四、綜上所述，聲請人係消費者，已達不能清償債務之程度，經
    消費者債務清理調解不成立，而查無消債條例第6條第3 項
    、第8條或第46條各款所定應駁回更生聲請之事由，則其聲
    請，應屬有據，爰裁定准許，並依同條例第16條第1項規定
    ，命司法事務官進行更生程序如主文。
五、本院裁定准許開始更生程序，俾使聲請人得以重建經濟生活
    ，惟本裁定不生使債務消滅之效力，須聲請人於更生程序中
    與債權人協定更生方案，並持續履行完畢後，始能依消債條
    例第73條之規定使全部債務均視為消滅，附此敘明。
中　　華　　民　　國　　111 　年　　11　　月　　30　　日
                  民事第三庭    法　官　吳佩玲
以上正本係照原本作成。
本裁定不得抗告。
本裁定業已於111年11月30日上午10時公告。
中　　華　　民　　國　　111 　年　　11　　月　　30　　日
                            書記官　龍明珠